最高法院民事判決　　　　　　　　　　　　　　　　九十三年度台上字第五九０號
　　上　訴　人　甲○○
　　上　訴　人　乙○○
　　共　　　同
　　訴訟代理人　楊曉邦律師
　　　　　　　　聶齊桓律師
　　被 上訴 人　丙○○
　　訴訟代理人　陳銘堂律師
右當事人間請求所有權移轉登記等事件，上訴人對於中華民國九十一年四月十六日台
灣高等法院第二審判決（九十年度重上字第三六號），提起上訴，本院判決如左：
    主  文
上訴駁回。
第三審訴訟費用，由上訴人負擔。
    理  由
本件被上訴人主張：伊於民國八十七年九月二十三日，經人介紹購買坐落桃園縣龍潭
鄉○○○段第一一六０、一一六一之一、一一七八之五、一一七八之九、一四０六之
一、一四０五、一四０七號農牧土地（下稱系爭農地）及一一六一地號建地（下稱系
爭建地）等八筆土地，委由上訴人甲○○即伊子及訴外人尤王美麗即伊媳二人，與出
賣人訂立買賣契約，價金新台幣（下同）一千三百萬元由伊支付台銀支票兌領完畢，
因伊彼時未取得承受農地資格證明書，無法據為移轉登記承受系爭農地，因此委由甲
○○代與第一審共同被告吳逢光訂立「信託登記契約書」之書面，將系爭農地信託登
記為吳逢光所有；而甲○○因處理委任事務，將受任購買之系爭建地應有部分二分之
一登記於自己名下，依法負有移轉返還與伊之義務；上訴人乙○○係未受委任處理事
務，受登記為系爭建地應有部分二分之一之所有權人，其無法律上之原因而受利益，
致伊受損害，應負返還利益義務，將之移轉登記返還與伊。爰分別依委任、不當得利
法律關係為請求等情，求為命上訴人各自將其系爭建地應有部分二分之一移轉登記與
伊之判決（關於上訴人甲○○代位吳逢光上訴部分另結）。
上訴人則以：系爭農地及系爭建地係由被上訴人贈與伊資金，而由乙○○以妻尤王美
麗之名義及甲○○向地主彭振洋等人購買，非受被上訴人委任購買。系爭農地由甲○
○與吳逢光訂定信託契約，所有權狀係被上訴人索看後未交還，買賣契約書亦係被上
訴人向代書索取未還。本件係贈與金錢之法律關係，縱認係贈與土地，以不動產為贈
與者，於移轉登記前，仍具備贈與之一般成立要件，贈與人仍負移轉登記，使贈與生
效之義務，系爭農地既為信託登記，系爭建地亦已登記為上訴人所有，已履行登記之
特別要件，被上訴人撤銷贈與，於法無據等語，資為抗辯。
原審以：甲○○及尤王美麗於八十七年九月二十三日，與訴外人彭振洋等人訂定買賣
契約，買受系爭農地、系爭建地，約定價金一千三百萬元，由被上訴人給付完畢，旋
由甲○○出名與吳逢光訂立「信託登記契約書」將系爭農地信託登記與吳逢光，系爭
建地則登記為上訴人甲○○、乙○○應有部分各二分之一所有，而被上訴人於八十八
年八月二十五日取得系爭農地之自耕能力證明書等情，為兩造不爭之事實。被上訴人
主張其係委任甲○○處理該買賣事務，乙○○則無法律上原因取得系爭建地應有部分
二分之一云云，上訴人則辯稱：系爭建地係被上訴人贈與金錢購買云云，兩造情詞各
執。經查：依系爭建地之出賣人代理人彭登勝證稱：簽約時其在場，當時是被上訴人
要買，要用廖振國作人頭購買，當天有廖振國、丙○○在場云云；另土地出賣人之一
彭振洋證稱：我是將土地賣給被上訴人，確知買受人是被上訴人，買賣付款人係被上
訴人，因被上訴人不識字，所以由甲○○代理其辦相關手續……當時仲介公司向我表
示買主是被上訴人，……未聽說買地是要給他兒子云云；證人廖振國證稱：其是當地
的民意代表，被上訴人朋友吳春國向我表示被上訴人要買土地，但是沒有自耕農身分
，要我協助，後來因為被上訴人要求信託，我覺得十分麻煩，所以就退出，沒有介入
……土地是被上訴人要買，價金是一千三、四百萬元，我覺得合理云云，證人吳春國
證稱：簽約時我沒有到場，當時是甲○○和被上訴人一起到我家要求我幫其等找有自
耕農資格的人頭，我介紹村長廖振國為人頭，以後的事我就不知道了……係丙○○告
訴我他想買系爭土地云云；證人林錦滿即代書證稱：被上訴人為了保障其權益，所以
要求我陪同，被上訴人有問要用誰的名義簽約，我回答用誰的名義簽約，系爭土地就
屬誰所有，我主要是去幫忙被上訴人看契約的內容是否妥適，當時契約是以甲○○、
尤王美麗的名義簽訂，我建議被上訴人如果要將土地登記在他人名義，要做反擔保設
定云云，堪認被上訴人確係出資為自己購買土地，委由其子甲○○、媳尤王美麗簽約
處理。且因其當時未具自耕能力，暫時借名登記，並未贈與購地款予甲○○、尤王美
麗，或將所購系爭土地贈與甲○○、尤王美麗情事，其間並無贈與關係。再被上訴人
購買系爭土地，因未具自耕能力，而委由甲○○與吳逢光簽立信託登記契約書，將系
爭土地信託登記予上訴人吳逢光，信託登記之酬金十萬元，由被上訴人支付乙節，亦
據證人尤嘉陽證實。被上訴人既委託甲○○及尤王美麗代其簽約購買，並代為處理系
爭買賣土地相關事宜，買賣價款及信託登記酬金，亦均由被上訴人支付，該信託登記
契約之法律關係，應存在於被上訴人與吳逢光之間。至證人高金漢、廖李淑真、游家
榮雖分別證述「大約是聽被上訴人要贈與」、「有聽尤王美麗說他們爸爸要買土地給
他們」、「有看到丙○○拿支票給甲○○」云云。惟高金漢為信託契約之見證人，且
係第一審共同被告吳逢光之訴訟代理人，所為證詞難免偏頗；廖李淑真所為證詞係聞
自尤王美麗，乃傳聞證據；游家榮之證詞，僅證明系爭購地款確係被上訴人支付，被
上訴人既委託甲○○處理系爭購地事宜，其將購地款交予甲○○，乃理所當然。上訴
人所謂係被上訴人贈與金錢予甲○○、乙○○乙節，顯與事實不符，自無足取。系爭
農地及系爭建地確係被上訴人出資購買，並委託甲○○及尤王美麗處理簽約、繳款及
信託登記事宜，被上訴人與甲○○及乙○○間並非贈與關係。按受任人以自己之名義
為委任人取得之權利應移轉於委任人，甲○○因處理被上訴人委任其購地之事務，其
將受任購買系爭建地所有權應有部分二分之一登記於自己名下，依法自應負有移轉返
還與被上訴人之義務；又無法律上之原因而受利益，致他人受損害，應返還其利益，
乙○○係未受委任處理事務，卻受登記為系爭建地所有權應有部分二分之一之所有權
人，並無法律上原因，致被上訴人受該系爭建地應有部分二分之一之損害，亦負有移
轉登記返還之義務等詞，因而將第一審所為被上訴人敗訴之判決廢棄，改判命上訴人
各自將其系爭建地所有權應有部分二分之一分別移轉登記與被上訴人，經核於法並無
違誤。上訴論旨，徒就原審解釋契約、取捨證據及認定事實之職權行使，指摘原判決
為不當，求予廢棄，非有理由。
據上論結，本件上訴為無理由。依民事訴訟法第四百八十一條、第四百四十九條第一
項、第七十八條，判決如主文。
中　　　華　　　民　　　國　　九十三　　年　　　三　　　月　　二十五　　日
                              最高法院民事第六庭
                                  審判長法官  吳　正　一
                                        法官  劉　福　來
                                        法官  鄭　玉　山
                                        法官  黃　義　豐
                                        法官  許　澍　林
　　　右正本證明與原本無異
                                              書  記  官
中　　　華　　　民　　　國　　九十三　　年　　　四　　　月　　 十四 　　日
                                                                       ：
